臺灣高等法院刑事判決
111年度上訴字第1590號
上  訴  人  臺灣新北地方檢察署檢察官
上  訴  人  
即  被  告  黃○○  


            陳○○  



共      同                         
選任辯護人  王以國律師
上列上訴人等因被告等家暴傷害案件，不服臺灣新北地方法院11
0年度訴字第925號，中華民國111年2月16日第一審判決（起訴案
號：臺灣新北地方檢察署110年度偵字第18396號；移送併辦案號
：臺灣基隆地方檢察署110年度偵字第2192號），提起上訴，本
院判決如下：
    主  文
原判決關於陳○○部分撤銷。
陳○○犯傷害罪，處拘役參拾伍日，如易科罰金，以新臺幣壹仟元
折算壹日。
其他上訴駁回。
    事  實
一、黃○○、甲○○（業經原審判處罪刑確定）與乙○○為姊妹（長幼
    依序為乙○○、甲○○、黃○○），彼此為二親等旁系血親，均屬
    家庭暴力防治法第3條第4款所稱之家庭成員。緣乙○○與其男
    友呂○○、乙○○之女林○○、林○○之男友丁○○共4人（以下合稱
    為乙○○等4人），於民國110年2月28日15時許，前往乙○○之
    母親丙○○○位在新北市○○區○○○街00號住處（下稱A屋）探望
    丙○○○，甲○○與其夫楊○○、黃○○與其夫陳○○則於同日15時30
    分許至16時許，亦陸續前往上址後，甲○○、黃○○即因先前家
    庭糾紛，與乙○○、林○○發生口角；至同日17時17分許，甲○○
    認乙○○等4人未理會丙○○○因上開口角爭執，疑似有自殘行為
    ，仍繼續用餐而感到不悅，遂上前撥開乙○○等4人食用中之
    菜餚，乙○○見狀，起身質問甲○○，甲○○即基於傷害之犯意，
    先徒手掌摑乙○○臉部，隨後與乙○○互相拉扯頭髮，再以左手
    揮向乙○○臉部，黃○○見狀隨即上前，萌生與甲○○共同傷害乙○○之犯意聯絡，徒手毆打乙○○頭部數下，並與甲○○一同抓住
    乙○○頭髮、下壓乙○○之頭部，致乙○○持續揮動雙手阻擋，因
    此受有鼻部擦傷、臉部擦傷、右頸部擦傷、左前臂擦傷、右
    手擦傷、後腦挫傷合併嘔吐等傷害。
二、在甲○○、黃○○共同傷害乙○○期間，陳○○見呂○○欲上前隔開甲○○、乙○○，明知在此等場面混亂、雙方均互有情緒之際，自
    己如出手阻擋呂○○，所需使用之力道甚大，可能導致呂○○因
    此受傷，然竟基於縱使如此亦不違背其本意之傷害不確定故
    意，先以右手自後方出力抓住呂○○右後肩頸處，再以右手肘
    環勾呂○○之頸部，並在呂○○屢欲掙脫時，持續用力推擠、僵
    持，致呂○○受有右側頭部及後頸挫傷之傷害。
三、案經乙○○、呂○○訴請臺灣新北地方檢察署檢察官偵查起訴；
    另訴由新北市政府警察局瑞芳分局報請臺灣基隆地方檢察署
    檢察官偵查後移送併辦。
    理  由
一、證據能力方面：
　㈠按被告以外之人於審判外之言詞或書面陳述，除法律有規定
    者外，不得作為證據，刑事訴訟法第159條第1項固定有明文
    。惟被告以外之人於審判外之陳述，雖不符同法第159條之1
    至同條之4之規定，而經當事人於審判程序同意作為證據，
    法院審酌該言詞或書面陳述作成時之情況，認為適當者，亦
    得為證據；又當事人、代理人或辯護人於法院調查證據時，
    知有第159條第1項不得為證據之情形，而未於言詞辯論終結
    前聲明異議者，視為有前項之同意，同法第159條之5第1項
    、第2項亦有明文規定。經查，本判決下列所引用之被告以
    外之人於審判外之陳述，檢察官、上訴人即被告黃○○、陳○○
    及辯護人於本院準備程序、審理中，均已表示「證據能力沒
    有意見」等語明確（本院卷第81至83、129至132頁），迄本
    院言詞辯論終結前，亦未就證據能力聲明異議；本院審酌該
    些傳聞證據製作時之情況，尚無違法不當及證明力明顯過低
    之瑕疵，亦認以之作為證據要屬適當，爰依刑事訴訟法第15
    9條之5第2項之規定，認均有證據能力。
　㈡本判決所引用之非供述證據，並無證據顯示係公務員違背法
    定程序所取得，亦無顯不可信之情況，且經本院於審理期日
    逐一提示而為合法調查，自亦得作為本案認定犯罪事實之證
    據。　
二、認定事實欄一（即黃○○部分）所憑之證據及理由：
　㈠訊據黃○○坦承於上揭時、地前往A屋探望母親丙○○○等情不諱
    ，惟矢口否認有何與甲○○共同傷害乙○○之犯行，辯稱：我當
    時在A屋外面安慰媽媽，是聽到裡面有聲音才跑進去，我只
    是要把甲○○抓在乙○○頭上的手揮開，要防止甲○○繼續被攻擊
    ，但當時多人阻隔，才數度抓空，所為是避免甲○○生命、身
    體危難之正當防衛或緊急避難行為等語。
　㈡經查：
　　⑴證人即告訴人乙○○業於偵查中具結證稱：「甲○○、黃○○先
      言語挑釁，我顧及媽媽就沒有理會他們，後來甲○○打翻我
      的桌上的飯菜，並咆哮媽媽在外面，吃什麼飯，我就從飯
      桌起身，說你幹什麼，他就一巴掌打下去並扯我頭髮，黃
      ○○看到就也衝過來打我的頭」等語（臺灣新北地方檢察署
      110年度他字第2652號卷《下稱他字卷》第57頁），核與證
      人即目擊者呂○○、林○○、丁○○等人分別於偵查中證述之情
      節相互吻合（他字卷第59至63頁），並有現場錄影畫面檔
      案及翻拍照片、對話譯文、長庚醫療財團法人基隆長庚紀
      念醫院110年2月28日受理家庭暴力事件驗傷診斷書、天主
      教耕莘醫療財團法人永和耕莘醫院（下稱耕莘醫院）110
      年3月1日診斷證明書、臺灣新北地方檢察署檢察官110年5
      月5日勘驗筆錄在卷可稽（他字卷第11、19至23、63頁）
      ，甲○○亦自承毆打乙○○等情不諱（臺灣基隆地方檢察署11
      0年度偵字第2192號卷《下稱併案偵查卷》第12頁，原審法
      院110年度訴字第925號《下稱原審卷》第51、113、222頁）
      。
　　⑵經原審當庭播放事發現場錄影檔案進行勘驗，結果為：檔
      案播放時間「8分17至18秒」時，黃○○從乙○○前方，以右
      手由上至下大幅度揮向乙○○之頭、臉部1次，再以右手由
      上至下小幅度揮向乙○○2至3次；「8分19至22秒」時，甲○○、黃○○均出手抓住乙○○頭髮並下壓，乙○○遭甲○○、黃○○
      抓住頭髮時，呈現彎腰且頭部朝下之姿勢，雙手有撥動阻
      擋之動作；至「8分23秒」時，甲○○、黃○○始放開乙○○頭
      髮等情，有原審勘驗筆錄及附圖存卷可憑（原審卷第111
      、112、129至135頁）。再對照呂○○證稱：甲○○打乙○○一
      巴掌，並開始扯乙○○頭髮後，黃○○衝上來，也跟著開始打
      乙○○的頭，當時乙○○的頭髮被甲○○壓住，頭是低著的，偶
      爾會抬起頭，但又會被甲○○或黃○○扯下來再打等語（他字
      卷第59頁）；林○○證稱：甲○○很用力毆打乙○○臉部後，黃
      ○○從客廳衝過來，舉起單手直接以拳頭打乙○○頭部等語（
      他字卷第61頁）；丁○○亦證稱：黃○○就用右手由上往下打
      乙○○的頭等情（他字卷第61頁），在在足認乙○○之證詞確
      與事實相符，並非為臨訟指摘乙○○犯罪而隨意捏造，自堪
      予採信。從而黃○○確在甲○○掌摑乙○○並互相拉扯頭髮之際
      ，衝入徒手毆打乙○○頭部數下，再與甲○○一同抓住乙○○頭
      髮、下壓乙○○頭部，致乙○○持續揮動雙手阻擋，因此受有
      如事實欄一所示傷勢之客觀事實，堪予認定。
　　⑶按刑法之共同正犯，其正犯性理論係「一部行為全部責任
      」原則，依一般採用之犯罪共同說，共同正犯之成立，各
      參與犯罪之人，在主觀上具有明示或默示之犯意聯絡，客
      觀上復有行為之分擔，即足當之。亦即，於數人參與犯罪
      之場合，只須各犯罪行為人間，基於犯意聯絡，且犯意之
      聯絡，亦不以直接發生者為限，其有間接之聯絡者，亦屬
      之。同時或先後參與分擔部分行為，以完成犯罪之實現，
      即應對整體犯行負全部責任，不以參與人「全程」參與犯
      罪所有過程或階段為必要。又學理上所稱相續共同正犯，
      係指後行為者於先行為者之行為接續或繼續進行中，以合
      同之意思，參與分擔實行，其對於介入前先行為者之行為
      ，倘有利用既成之條件而繼續共同實行犯罪行為之意思，
      應負共同正犯之全部責任（最高法院110年度台上字第374
      8號判決意旨參照）。經查，黃○○在甲○○對乙○○之傷害行
      為繼續進行中，基於合同之意思，加入並參與傷害乙○○，
      乃利用既成之條件，與甲○○繼續共同實行傷害犯罪行為，
      顯然與甲○○具有犯意聯絡及行為分擔，而為相續共同正犯
      ，自應同負共同正犯之全部責任。
　㈢乙○○及其辯護人雖以前詞置辯。然：
　　⑴按刑法第23條規定正當防衛之要件，以遇有現在不法之侵
      害，始能成立，如不法侵害已過去，或預料有侵害而不法
      侵害尚未發生，則其加害行為，自無正當防衛可言。而所
      謂「現在不法之侵害」，指侵害之現在性、急迫性、迫切
      性，即法益之侵害已迫在眉睫。從而，已過去或未來之侵
      害，不具有「現在性」，無成立正當防衛之可能；又刑法
      第24條第1項前段之緊急避難行為，以自己或他人之生命
      、身體、自由、財產猝遇危難之際，非侵害他人法益別無
      救護之途，為必要之條件（最高法院96年度台上字第1061
      號判決意旨參照）。
　　⑵依上揭乙○○等4人之證詞及原審勘驗筆錄、附圖等證據，可
      知黃○○係在甲○○先掌摑乙○○，並互相拉扯頭髮之際，主動
      衝入並出手毆打乙○○頭部數下，斯時對黃○○而言，並無任
      何遇有急迫之現在不法侵害可言；且黃○○隨後又與甲○○一
      同抓住乙○○頭髮、下壓乙○○頭部而施強暴，其與甲○○之生
      命、身體、自由、財產亦顯無猝遇危難，非侵害乙○○之身
      體法益無從救護之情況，自與正當防衛或緊急避難之要件
      均有未合。又倘如黃○○所辯稱：其出手只是要拉開「甲○○
      抓在乙○○頭髮上的手」乙節為真，其應係先抓住甲○○之手
      再將之拉開，出力方向應為「由下往上」，絕無可能如錄
      影畫面所顯示，黃○○的手是「由上往下」揮向乙○○頭部數
      下，遑論嗣更出手抓住乙○○頭髮並用力下壓，益見黃○○前
      揭舉動，均屬基於傷害犯意而對乙○○所為之攻擊行為，而
      非出於救助他人之避難行為甚明。是以乙○○與辯護人前揭
      所辯，洵屬事後卸責之虛詞，委無可採。
　㈣綜上所述，黃○○確有事實欄一所載之共同傷害乙○○犯行，事
    證明確，堪予認定。
三、認定事實欄二（即陳○○部分）所憑之證據及理由：
　㈠訊據陳○○坦承於上揭時、地，偕同黃○○前往A屋探望丙○○○等
    情不諱，惟亦矢口否認有何傷害呂○○之犯行，辯稱：我只是
    要勸架，從頭到尾都只拉著呂○○的外套衣領，沒有環勾呂○○
    的頸部，也沒有朝呂○○出拳揮打之積極攻擊行為，是呂○○的
    一連串動作，導致我身體不穩往前傾，手也因此被帶向右前
    方，但我的動作不可能造成呂○○的傷勢云云。
　㈡經查：
　　⑴證人即告訴人呂○○業於偵查具結證述：甲○○打了乙○○一巴
      掌，並開始拉扯乙○○頭髮後，陳○○從客廳走過來，用右手
      勾過我的肩膀架我的脖子，把我往後扯，造成我的頸椎受
      傷等語（他字卷第59頁）；核與林○○證稱：陳○○最先靠近
      （按指在甲○○毆打乙○○之際），但沒有阻止他們2個，反
      而動手揮呂○○，用手把呂○○架開，是用手肘揮過去，敲到
      脖子這塊等情相符（他字卷第61頁），並有呂○○之耕莘醫
      院110年3月1日診斷證明書、同院110年12月17日耕永醫字
      第1100008973號函暨檢送之附件、急診護理評估記錄、傷
      勢照片等病歷資料在卷可稽（他字卷第25頁，原審卷第15
      3至173頁）。
　　⑵經原審當庭播放事發現場錄影檔案進行勘驗，結果為：檔
      案播放時間「8分12至13秒」時，甲○○與乙○○互相拉扯頭
      髮，陳○○站在呂○○左側，以右手伸向呂○○後頸位置，雙方
      因甲○○與乙○○之肢體衝突而有推擠之情形；「8分14至16
      秒」時，陳○○以右手自後方抓住呂○○之右後頸肩處，雙方
      持續推擠；在「8分17至18秒」黃○○徒手揮向乙○○頭部之
      際，陳○○仍持續以右手肘部位環鉤住呂○○之頸部，雙方持
      續推擠；在「8分19至22秒」乙○○遭甲○○、黃○○抓住頭髮
      下壓頭部之際，在旁之陳○○、呂○○均有出手阻隔、推檔之
      動作，但因現場混亂，無法清楚分辨各自出手情形，陳○○
      於8分22秒時放開右手等情，亦據原審前揭勘驗筆錄記載
      綦詳（原審卷第111、112頁），並擷取附圖存卷供憑（原
      審卷第125至135頁）。
　　⑶綜合上開各項補強證據，足認呂○○之前揭證詞，確實信而
      有徵，且無瑕疵可指，堪予採信。再對照前揭耕莘醫院診
      斷證明書及急診護理評估記錄之記載，可知呂○○於衝突發
      生後，旋於翌日（110年3月1日）凌晨0時40分許前往急診
      就醫（原審卷第157頁），時間相隔僅約8小時，且其所受
      之「右側頭部及後頸挫傷」，亦與陳○○出手抓住、環勾之
      呂○○身體部位相符。從而陳○○在甲○○、黃○○共同傷害乙○○
      期間，確有以右手自後方抓住呂○○右後肩頸處，再以右手
      肘環勾呂○○之頸部，並在呂○○屢欲掙脫時，持續用力推擠
      、僵持，致呂○○受有如事實欄二所示傷勢等情，亦堪予認
      定。
　　⑷按行為人對於犯罪之事實，預見其發生，而其發生並不違
      背其本意者，以故意論，刑法第13條第2項定有明文。上
      開條文中「預見」2字，乃指基於經驗法則、論理法則，
      可以預料得見如何之行為，將會有一定結果發生之可能；
      換言之，只要行為人對於構成犯罪之事實（包含行為與結
      果，即被害之人、物和發生之事），預見其發生，而此發
      生不違背本意，存有「認識」及容任發生之「意欲」要素
      即足（最高法院100年度台上字第3890號判決要旨參照）
      。經查，依原審勘驗筆錄、附圖及耕莘醫院急診護理評估
      記錄，可知呂○○當時52歲、體重73公斤，乃體格中壯之通
      常成年男子，佐以當時甲○○、黃○○正出手傷害乙○○，場面
      混亂、雙方均互有情緒，陳○○如不施以相當之巨大力道，
      顯難達到其所稱「架開」呂○○之目的；況過程中呂○○屢欲
      掙脫，陳○○亦因此有與呂○○持續推擠、僵持之舉，復據原
      審勘驗明確，業如前述，益見陳○○出手力道絕非輕微，依
      其身為成年人之智識程度及生活經驗，實已足預見以此等
      力道持續加諸於呂○○之頸、肩，甚有可能發生呂○○該部位
      受傷之結果，然陳○○竟仍用力抓住、環勾呂○○之右頸肩部
      位，並與呂○○推擠、僵持至少10秒之久，顯然其主觀上有
      縱使致呂○○受傷亦無所謂之不確定故意，且上開舉動與呂
      ○○所受傷勢間具有相當因果關係，均甚為明確。
　㈢陳○○及其辯護人雖以前詞置辯。然：
　　⑴陳○○非但以右手自後方抓住呂○○右後肩頸處，更一再以右
      手肘環勾呂○○之頸部，並與呂○○持續用力推擠、僵持，此
      觀諸原審勘驗筆錄及其附圖，即臻明瞭。陳○○辯稱：我從
      頭到尾都只拉著呂○○的外套衣領，沒有環勾呂○○的頸部，
      是呂○○的一連串動作，導致我身體不穩往前傾，手也因此
      被帶向右前方云云，顯非事實，無足憑信。
　　⑵再者，陳○○以右手抓住、環勾呂○○頸肩部是否意在「勸架
      」，至多僅係其犯罪之動機而已，並無從解免其對於自身
      舉動可能造成呂○○受傷一事，確實存有「認識」及容任其
      發生之「意欲」認定。又陳○○並未遭受任何現在不法之侵
      害，其空言辯稱：此等「勸架」行為構成正當防衛云云，
      亦屬無據。至呂○○所受傷勢確為陳○○前揭舉動所造成乙節
      ，除經本院綜合呂○○之指述及耕莘醫院診斷證明書、急診
      護理評估記錄等證據審認明確，業如前述以外，耕莘醫院
      110年110年12月17日耕永醫字第1100008973號函所檢送之
      附件亦記載：「病患（指呂○○，下同）自述被他人打傷右
      腦部及後頸處疼痛想吐來本院急診就醫，依照病患所指受
      傷部分予以確認並拍照存證，經過X光檢查及症狀治療後
      離院並開立診斷證明書」等情綦詳（原審卷第155頁），
      益徵陳○○辯稱：我的動作不可能造成呂○○的傷勢云云，洵
      屬卸責之虛詞，要無可採。
　㈣綜上所述，有關陳○○傷害呂○○部分之事證明確，其犯行亦堪
    予認定。
四、論罪：
　㈠黃○○、甲○○與乙○○為姊妹，業據其等供陳在卷，彼此具有家
    庭暴力防治法第3條第4款所稱之家庭成員關係甚明。是以核
    黃○○所為，係犯刑法第277條第1項之傷害罪，亦屬家庭暴力
    防治法第2條第2款所稱之家庭暴力罪，惟家庭暴力罪並無科
    處刑罰之規定，故仍依前揭刑法之罪刑論科即足。核陳○○所
    為，係犯刑法第277條第1項之傷害罪。
　㈡黃○○就事實欄一所載之傷害乙○○犯行，與甲○○有犯意聯絡及
    行為分擔，為共同正犯。
　㈢臺灣基隆地方檢察署檢察官110年度偵字第2192號移送併辦之
    犯罪事實，與起訴之犯罪事實相同，為同一案件，本院自應
    併予審究。
五、撤銷改判之理由及量刑審酌事由（陳○○部分）：
　㈠原審未詳加審認行為人主觀上不確定故意之「認識」與「意
    欲」要素，僅因認為陳○○辯稱其本意係欲「勸架」乙節堪予
    採信，即遽認主觀上不具備傷害呂○○之直接或間接（不確定
    ）故意，而變更起訴法條改論以刑法第284條前段之過失傷
    害罪，容有未洽。是以檢察官上訴意旨執此指摘原判決不當
    ，為有理由；陳○○空言否認犯罪而提起上訴，則屬無據，應
    由本院將原判決關於陳○○部分予以撤銷改判。
　㈡爰以陳○○之行為人責任為基礎，審酌其在黃○○、甲○○共同傷
    害乙○○期間，亦無法理性自持，為阻擋呂○○上前而以巨大力
    道抓住、環勾呂○○之頸、肩部位，並持續用力與呂○○推擠、
    僵持，致呂○○受有如事實欄二所載傷勢，又虛詞否認犯罪，
    迄未賠償呂○○所受損害，實有不該；惟呂○○所受傷勢尚屬輕
    微，且此部分衝突實肇因於雙方均已互有情緒，各為維護自
    己配偶（黃○○）或女友（乙○○）所致；兼衡陳○○自陳專科畢
    業、目前擔任里長，月收入約新臺幣（下同）45,000元，需
    扶養3個小孩等智識程度、家庭經濟生活等一切情狀（原審
    卷第227頁，本院卷第135頁），改量處如主文第2項所示之
    刑，並諭知易科罰金之折算標準。
六、上訴駁回之理由（黃○○部分）：
  ㈠就事實欄一部分，原判決以黃○○罪證明確，適用刑法第28條
    、第277條第1項、第41條第1項前段、刑法施行法第1條之1
    等規定，審酌其與胞姐乙○○因家庭細故發生口角，竟不思妥
    善處理、理性溝通，反與甲○○共同傷害乙○○，自我情緒管理
    能力及尊重他人身體法益之法治觀念均待加強，兼衡黃○○係
    中途始參與傷害之犯罪動機、目的、情節，乙○○之傷勢情況
    ，暨黃○○自陳之智識程度、家庭經濟生活等一切情狀，而判
    處拘役45日，如易科罰金，以1,000元折算1日。經核其認事
    用法均無違誤，量刑之諭知亦屬允當，應予維持。
  ㈡黃○○上訴意旨略以：原判決無視現場實際狀況，昧於經驗法
    則與論理法則，且據以認定犯罪事實之事故現場錄影檔案，
    拍攝視角明顯受到侷限，無法呈現現場全貌，對於有利之證
    人陳傑翔又不予調查，即推論其應負傷害罪責，有違罪疑唯
    輕原則，為此提起上訴等語。然黃○○何以確有共同傷害乙○○
    之犯行，所辯何以俱無可採等節，均經本院逐一審認明確，
    業如前述。又本院乃綜合乙○○、呂○○、林○○、丁○○之證詞，
    與原審勘驗筆錄、附圖、乙○○之診斷證明書等前揭各項證據
    相互勾稽，始認定黃○○之傷害犯行，並非僅單憑現場錄影檔
    案之勘驗結果，則當時之拍攝視角是否受到侷限，尚不影響
    此部分犯罪事實之認定，且足認原審因此未傳喚陳傑翔到庭
    作證，核無違誤；黃○○及其辯護人於本院審理期間，亦未再
    行聲請傳喚陳傑翔或調查其他證據（本院卷第83、132、133
    頁）。故黃○○提起上訴，無非係對於原判決已明白論斷說明
    之事項，猶執陳詞，再事爭執，其上訴為無理由，應予駁回
    。
據上論斷，應依刑事訴訟法第368條、第369條第1項前段、第364
條、第299條第1項前段，刑法第277條第1項、第41條第1項前段
、刑法施行法第1條之1第1項，判決如主文。
本案經檢察官歐蕙甄提起公訴，檢察官唐道發移送併辦，檢察官
郭智安及被告黃○○、陳○○提起上訴後，經檢察官洪威華到庭執行
職務。
中　　華　　民　　國　　111 　年　　7 　　月　　27　　日
　　　　　　　　　刑事第二十一庭審判長法　官  林怡秀
　　　　　　　　　　　　　　　　      法　官  胡宜如
　　　　　　　 　 　　　　　　　  　  法　官  劉元斐
以上正本證明與原本無異。
如不服本判決，應於收受送達後20日內向本院提出上訴書狀，其
未敘述上訴之理由者並得於提起上訴後20日內向本院補提理由書
（均須按他造當事人之人數附繕本）「切勿逕送上級法院」。
                                      書記官  陳靜雅
中　　華　　民　　國　　111 　年　　7 　　月　　27　　日
附錄本案論罪科刑所引法條
中華民國刑法第277條
傷害人之身體或健康者，處5年以下有期徒刑、拘役或50萬元以
下罰金。
犯前項之罪，因而致人於死者，處無期徒刑或7年以上有期徒刑
；致重傷者，處3年以上10年以下有期徒刑。